【裁判字號】    99,上訴,371
【裁判日期】    990623
【裁判案由】    妨害性自主
【裁判全文】
臺灣高等法院臺中分院刑事判決         99年度上訴字第371號
上  訴  人  臺灣南投地方法院檢察署檢察官
被      告  乙○○
選任辯護人  林殷世律師
上列上訴人因妨害性自主案件，不服臺灣南投地方法院98年度訴
字第133 號中華民國99年1 月6 日第一審判決（起訴案號：臺灣
南投地方法院檢察署97年度偵字第3752號），提起上訴，本院判
決如下：
    主  文
原判決撤銷。
乙○○對於十四歲以上未滿十六歲之女子為性交，處有期徒刑
年陸月。 
    事  實
一、乙○○在南投縣草屯鎮○○路587-16號經營「小安可寵物店
    」，並自民國97年5 月底起，僱用甫自國中畢業，僅年滿15
    歲之Ａ女（代號為0000-0000 ，82年5 月13日生，真實姓名
    詳卷，以下均稱Ａ女）在店內打工，其明知Ａ女係14歲以上
    未滿16歲之女子，竟於97年6 月22日中午12時許，以補貨為
    由，要求Ａ女與其一同至該寵物店3 樓後，以撫摸胸部及性
    行為高潮有助胸部發育等語，誘騙Ａ女同意與其發生性交行
    為，並在3 樓地板鋪上報紙，令Ａ女躺在報紙上，脫去自己
    及Ａ女之褲子，以其生殖器插入Ａ女生殖器之方式，對Ａ女
    為性交行為。嗣因Ａ女之母與Ａ女談話間查覺有異，始發覺
    上情。
二、案經Ａ女及Ａ女之母訴由南投縣政府警察局草屯分局報請臺
    灣南投地方法院檢察署檢察官偵查起訴。
    理  由
壹、證據能力之說明
  (一)按法院或檢察官得囑託醫院、學校或其他相當之機關、團體
    為鑑定，或審查他人之鑑定，並準用刑事訴訟法第203 條至
    第206 條之1 之規定；鑑定之經過及其結果，應命鑑定人以
    言詞或書面報告，刑事訴訟法第208 條第1 項前段、第206
    條第1 項亦分別定有明文。檢察官於偵查中囑託行政院衛生
    署草屯療養院（下稱草屯療養院）就告訴人Ａ女是否有創傷
    後症候群進行鑑定，草屯療養院因此出具之鑑定書，為實施
    鑑定之人員依專業知識經驗陳述其判斷意見，自屬刑事訴訟
    法第159 條第1 項所指例外情形，且該鑑定書內已具體載明
    鑑定之經過及其結果，已符合鑑定報告書之法定記載要件，
    具有證據能力。
  (二)按被告以外之人於審判外之陳述，雖不符刑事訴訟法第159
    條之1 至第159 條之4 之規定，而經當事人於審判程序同意
    作為證據，法院審酌該言詞陳述或書面陳述作成時之情況，
    認為適當者，亦得為證據。當事人、代理人或辯護人於法院
    調查證據時，知有第159 條第1 項不得為證據之情形，而未
    於言詞辯論終結前聲明異議者，視為有前項之同意。刑事訴
    訟法第159 條之5 定有明文。查被告於本院準備程序時，對
    於本案偵查卷內之人證、書證，均無意見，迄至本案言詞辯
    論終結前，對於卷內之人證、書證，亦未聲明異議，有本院
    準備程序筆錄及審判筆錄在卷可考；另經本院審酌卷內各該
    人員陳述時之情狀，均查無被違法取供或非出於自由意志之
    情形，相關書證亦查無違法取證或造假虛捏之情事，以之作
    為本案之證據，皆屬適當，依前揭規定，本判決以下所引用
    之卷內人證、書證均得為本案之證據，合先敘明。
貳、實體方面之判斷
一、認定犯罪事實憑之證據及理由
  (一)被告乙○○自97年5 月底起，僱用Ａ女在其所經營之小安可
    寵物店工作，而Ａ女係82年5 月出生，於案發時僅年滿15歲
    甫自國中畢業，有真實姓名對照表在卷可稽，且被告於案發
    時知悉Ａ女之年齡，其曾於同年6 月22日中午12時許，以補
    貨為由，帶同Ａ女至該店3 樓，當天被告並曾前往藥局購買
    事後避孕藥，其後Ａ女仍於該寵物店工作至同年8 月間等情
    ，業據被告於警詢、偵訊、原審及本院審理時供述明確，核
    與證人即告訴人Ａ女於偵訊及原審審理時之證述相符，此部
    分事實堪先認定。
  (二)按告訴人、證人之陳述有部分前後不符，或相互間有所歧異
    時，究竟何者為可採，法院仍得本其自由心證予以斟酌，非
    謂一有不符或矛盾，即應認其全部均為不可採信；尤其關於
    行為動機、手段及結果等之細節方面，告訴人之指陳，難免
    故予誇大，證人之證言，有時亦予渲染之可能；然其基本事
    實之陳述，若果與真實性無礙時，則仍非不得予以採信（最
    高法院95年台上字第3132號判決意旨參照）。
  1.證人即告訴人Ａ女於警詢、偵訊及原審審理時均證稱被告有
    於前揭時、地對其性交之行為，且關於被告對其為性交行為
    之過程及事後給予衛生棉、避孕藥等細節之陳述均屬一致，
    並無前後反覆或矛盾之情形，應認其就此基本事實之證述與
    事實相符。茲將其陳述詳列如下：
  (1)Ａ女於警詢中證稱：「....上了3 樓之後老闆（指被告）就
    要我背對他，我就問他要幹嘛，他表情很奇怪，就叫我坐在
    地上（地上是鋪白色磁磚），且很靠近我並叫我躺下，一會
    兒又叫我起來，他拿了旁邊的報紙鋪在地上後又叫我躺下，
    且整個人正面用半跪的姿勢撫摸我的腰，並將手慢慢往上半
    揉半搓我胸部，然後就把我衣服往上拉，我嚇的不敢動，只
    能用手肘擋住自己的眼睛不要看到他的臉，他就開始起身脫
    他的黑色長褲，及深藍色四角花內褲，並又再靠近我，將我
    的胸罩解開但沒脫掉，並將我當天穿的淺綠色9 分褲及內褲
    都脫（長褲及內褲都只脫左邊），然後他就用他的手沾他自
    己的口水並觸摸我的陰蒂，並將我的胸罩整個往上拉，且頭
    靠在我胸部，並且用舌頭舔我胸部，後來又用舌頭舔我陰道
    ，舔完約1 、2 分鐘後他就將他的陰莖插入我陰道內來回抽
    送約2 分鐘後，就射精在我體內，事後就拿放在地上已打開
    的衛生紙給我並叫我擦一擦，且說他不會讓我懷孕，會買事
    後避孕藥給我吃，他一邊穿褲子並叫我趕快穿好衣褲，他自
    行先下樓，並到2 樓拿貨到1 樓，再去1 樓廁所拿衛生棉給
    我用，並說他射精很多怕我弄髒褲子。我弄好之後就趕快穿
    好衣褲下樓，這時他的朋友國華還在1 樓。我將貨排好後越
    想越難過，就進去廁所呆坐了好一會兒。後來他去外面買午
    餐並給我2 顆事後避孕藥。」等語（見警卷第2 頁）。
  (2)Ａ女於偵訊時證稱：「當天中午12點多，被告叫我去補貨，
    他與我一起上2 樓，我以為他要教我補貨，到了2 樓之後，
    他叫我上到3 樓，我們到3 樓之後，他突然間從我背後抱住
    我，我不知道該怎麼辦，他就開始對我上下其手，他就開始
    對我上下其手，我覺得他好像要跟我發生關係，他叫我坐在
    地上，他拿出報紙舖在地上，接著他要我坐下，我很害怕，
    接著我坐下來，他就靠近我抱住我，我不知道該怎麼辦，他
    伸手把我的上衣拉上來，把我的胸罩扯下來，用他的舌頭去
    觸碰我的胸部，他也把我的長褲及內褲都脫掉一隻腳，他把
    他的褲子脫一半，把他的陰莖插入我的陰道，之後他說他不
    會讓我懷孕，會買避孕藥給我吃，他另外再拿護墊給我，怕
    我把褲子弄髒，我用衛生紙把我下體擦一擦就趕快到樓下，
    我覺得很害怕，我就躲到廁所。後來我從廁所出來，我把店
    裡的東西擦一擦，他外出去買午餐，回來之後就拿了2 顆避
    孕藥給我」等語（見偵查卷第5 至6 頁）。
  (3)Ａ女於原審審理時證稱：「那天乙○○叫我到3 樓，乙○○
    就鋪報紙在地上，我那時站在樓梯間，乙○○就過來從我背
    後抱我，乙○○就脫掉我圍裙，所以我後來下樓時沒有穿圍
    裙，那時候乙○○要我面對他坐在地上鋪有報紙的地方，我
    不知道要做什麼，乙○○就靠近我，乙○○就親我，他親完
    我之後，我的腦筋就一片空白，沒有叫，也沒有任何反應，
    後來乙○○就脫掉我的褲子，我當時穿七分褲，乙○○先脫
    我的長褲的左腳，後來脫我內褲的左腳，之後乙○○就抱我
    ，乙○○脫我褲子時，我已經躺在地上，然後乙○○就站起
    來，將他自己的長褲連同內褲脫到膝蓋的地方，然後乙○○
    就靠近我，他本來要我幫他口交，同時乙○○也有解開我的
    胸罩，他用手摸我的胸部，也有用舌頭舔我的胸部，乙○○
    有用舌頭舔我的下體，我有幫他口交，然後乙○○把他的生
    殖器放進我的陰道內，我不知道乙○○有無射精在我陰道內
    ，是乙○○自己告訴我：他有射精在我的陰道內。這整個過
    程應該只有幾分鐘而已。乙○○跟我說，他射在裡面，但是
    他不會讓我懷孕，所以他會去買事後避孕丸給我。後來我叫
    乙○○下去拿護墊給我，乙○○有拿他妻子的衛生棉給我，
    然後我把衛生棉放在內褲裡再穿好褲子下樓。....發生性侵
    害後我下樓，是先到廁所，然後把乙○○的精液擦掉，之後
    我就走出廁所，做我平常該做的工作。我下樓時，衣服都已
    經穿好了，只是沒有穿圍裙，發生性侵害後，我在樓上就已
    經擦過1 次，在樓上就已經有墊乙○○交給我的衛生棉。..
    ..我吃完中飯後，乙○○把事後避孕丸交給我，當時曾國華
    還在店裡，但他沒有看到。」等語（見原審卷第72至73頁）
    。
  2.證人即Ａ女當時之男友謝勝任於原審證稱：「我與甲 ○是國
    中同學，我們曾經是男女朋友。97年6 月間我與Ａ女是男女
    朋友關係。當天晚上她打工回家，她在吃晚餐的時候打電話
    給我，她講話怪怪的，我覺得她有事要講，我問她，她告訴
    我這件事，她先講說當時她打工的老闆在她工作的時候，有
    時候會對她言語調戲，我問她怎麼了，她說，那天她老闆問
    她是否曾經發生過性關係，老闆跟她說女生如果發生過性關
    係，會變得更成熟，她老闆表明有意願要幫Ａ女變得更成熟
    ，Ａ女告訴我那天她跟她打工的寵物店老闆去寵物店2 樓搬
    貨或補貨，當時Ａ女的老闆跟Ａ女說現在要教她，讓她如何
    變得更成熟這件事情，Ａ女問她老闆怎麼教，她老闆就要她
    脫衣服，當時Ａ女不知所措，然後Ａ女跟她的老闆就發生性
    交之事，Ａ女有告訴我她老闆的陰莖有進入甲 ○的陰道內。
    .. .. （受命法官問：Ａ女在跟你講她跟她老闆發生性關係
    時，有無提到她跟她老闆有無採取何種避孕方式？）答：使
    用事後避孕藥，Ａ女說是她老闆去買的，她待在車上。」等
    語（見原審卷第95至98頁）。經核與Ａ女陳述其與被告發生
    性交行為之時間、地點、過程及被告購買事後避孕藥給Ａ女
    服用等情並無二致，堪認證人謝勝任此部分陳述與事實相符
    。至於證人謝勝任陳述「Ａ女說（事後避孕藥）是她老闆去
    買的，她待在車上」等語，與證人Ａ女於偵訊及原審審理時
    證稱事後避孕藥是被告自行外出購買後再交予其服用等情雖
    有不符，但證人謝勝任就被告購買事後避孕藥一事既非親自
    見聞，而係在電話中聽聞Ａ女所述，則其對於購買之過程有
    所誤認或記憶不清之情況，並不違反常理，且無礙於被告對
    Ａ女性交基本事實之認定，自不得僅因其就此等細節之陳述
    小有瑕疵，即認其陳述全然不可採信。
  3.Ａ女於98年3 月17日前往行政院衛生署立草屯療養院接受精
    神鑑定之結果，因Ａ女在事件發生後，出現情緒不穩定，夜
    間不敢睡覺，擔心夢見這件事，不斷覺得自己很髒，想到就
    哭泣，無法過生活，直到97年底才有辦法專心做事，至鑑定
    時仍會刻意繞路避開寵物店等情況，雖然隨著時間，症狀稍
    有緩解，也盡量強迫自己不去想，回歸正常生活，但於鑑定
    當時仍可見此事對Ａ女情緒、行為及生活方面之影響，而認
    Ａ女有創傷後症候群症狀，有草屯療養院98年4 月14日草療
    精字第2435號函附之性侵害被害者鑑定報告書1 份附卷可參
    （見偵查卷第36至40頁），亦可以佐證被告有與Ａ女發生性
    交行為之事實。
  (三)證人Ａ女雖指稱被告係違反其意願而與其發生性交行為，並
    於警詢中證稱：「（問：當時妳有無何抗拒？）沒有，因為
    我當時嚇得整個人都呆掉了。」（見警卷第2 頁反面）；於
    原審證稱：「....（審判長問：乙○○對你為性侵害時，你
    有無抗拒他的動作？）當下我腦筋一片空白，我只有說『我
    不要』，沒有抗拒他的動作。」等語（見原審卷第74頁）。
    惟參酌證人謝勝任於原審證稱：「老闆跟她說女生如果發生
    過性關係，會變得更成熟，她老闆表明有意願要幫Ａ女變得
    更成熟，....（審判長問：Ａ女在電話中有無告訴你，在她
    老闆對她為性交時，她的反應為何？）答：Ａ女說當時她不
    知道該怎麼辦。（審判長問：在Ａ女的老闆對Ａ女為性交時
    ，Ａ女有無反抗？）答：Ａ女並沒有提到有反抗她老闆對她
    為性交行為。」等語（見原審卷第96頁）；及證人Ａ女之母
    於警詢中證稱：「（Ａ女）沒有遭受強暴脅迫，他是以撫摸
    胸部及性行為高潮，就有助於女性胸部成長的言語誘騙Ａ女
    與他發生性行為。」等語（見警卷第6 頁）；再佐以Ａ女於
    本院審理時稱：「我媽媽會知道，是因為那天下雨天，我母
    親去載我，我們在聊天，我問我母親說如果高潮之後胸部會
    不會變大，我母親說不會，我說我被騙。我媽媽馬上聯想到
    乙○○。」等語（見本卷第35頁反面），足認證人Ａ女於警
    詢及原審指稱被告係違反其意願而與其性交，應係事後誇大
    、渲染之陳述，應認其此部分指述與事實不符。
  (四)綜上所述，被告於97年6 月22日中午12時許，以撫摸胸部及
    性行為高潮有助胸部發育等語誘騙Ａ女，使Ａ女同意而與其
    發生性交行為之事實，事證甚為明確，堪以認定。 
二、對於被告辯解之判斷
  (一)被告矢口否認有何犯行，辯稱：我沒有與Ａ女發生性交行為
    ，我於97年6 月22日上午至草屯百安藥局購買2 顆事後避孕
    藥是要給我太太服用，均已交給我太太。當天我的朋友曾國
    華於上午10點多就到店裡1 樓洗他的狗，一直待到下午2點
    多，Ａ女一直工作到97年8 月17日，期間Ａ女都有正常來上
    班云云。
  (二)證人即被告之妻傅秀玲於原審證稱：伊與被告都是採取事後
    避孕的方式，事後避孕藥都是由被告購買，97年6 月22日當
    天，被告有買了2 顆事後避孕藥給伊等語（見原審卷第93至
    94頁）。惟被告購買事後避孕藥給其妻傅秀玲服用乃屬夫妻
    間私密之事，而Ａ女僅係被告僱用之員工，與被告夫妻並非
    關係親近之人，若被告於97年6 月22日購買之事後避孕藥是
    交給傅秀玲服用，按理Ａ女應無知悉此事之可能，是證人傅
    秀玲就此所述顯有違常情，且其與被告為夫妻關係，不無迴
    護被告之可能，自應認Ａ女之陳述較為可信。另Ａ女於警詢
    中證稱被告係穿著深藍色四角花內褲，於原審初稱不記得被
    告穿什麼內衣褲，經提示其警詢筆錄後，始確認其警詢所述
    無誤（見原審卷第76頁）；而證人傅秀玲於原審證稱：被告
    平常是穿著三角內褲，不會穿四角內褲等語（見原審卷第94
    頁）；另本院於99年5 月26日審理時，依公訴人之聲請當庭
    令被告脫下外褲，勘驗被告所穿著之內褲型式為三角內褲（
    見本院卷第36頁），惟此僅能證明被告有穿著三角內褲之事
    實，但不能排除被告於案發當日係穿著深藍色四角花內褲或
    Ａ女記憶錯誤之可能性，且被告對Ａ女確有為性交之行為，
    已詳述如上，自難僅因Ａ女陳述之被告內褲型式與證人傅秀
    玲所述及本院當庭勘驗之結果有所不同，即為有利被告之認
    定。
  (三)證人即被告友人曾國華於原審審理時證稱：我於97年6 月22
    日有到被告的寵物店洗自己的狗，大約上午10時到達、下午
    2 時離開，當天被告與Ａ女有到寵物店樓上補貨，時間約10
    分鐘，他們在樓上的對話我都聽得到，我聽到他們在談補貨
    的事，沒有聽到爭吵或其他異常聲音，其間2 人有一起下樓
    ，第一次是因為客人帶寵物來美容，第二次是因為有客人來
    購物，最後1 次2 人就一起下樓，沒有再上樓，我是在寵物
    店1 樓廁所洗狗，因為洗狗檯放不下大型狗，我的狗有38公
    斤重，最後1 次Ａ女下樓後，有到廁所問我狗是否洗好了，
    在廁所裡待了一下子，當時她的行為、舉止、反應沒有什麼
    不一樣之處，當天我與Ａ女在店內小桌子吃午餐，Ａ女沒有
    表示其與被告在樓上發生何事，我們有一般閒聊，Ａ女與平
    常無異，且97年7 月間，我去被告家烤肉時，Ａ女也有去等
    語（見原審卷第60至70頁）。而Ａ女於原審證稱：「那天約
    中午時，乙○○跟我說要補貨，在那之前，曾國華有先到店
    裡面，曾國華要洗狗，我和乙○○要上去時，乙○○有喊說
    他要跟我上去補貨，就要曾國華幫他顧店，我就和乙○○一
    起上去，在2 樓時乙○○大概跟我說一下要補什麼貨，如果
    樓下店內缺什麼就補什麼貨，講完之後就一起去3 樓，曾國
    華說我和乙○○一起下樓，其間，我記得只有下樓過1 次，
    我沒有印象我有和乙○○一起下樓，是在乙○○下樓後，再
    度上樓，才在3 樓和我發生性侵害的事。」等語（見原審卷
    第71頁），並未否認被告有下樓之情事，雖Ａ女所述被告下
    樓之次數只有1 次，與證人曾國華證述被告下樓2 次並不相
    同，惟Ａ女已明確指證被告係在下樓後，再度上樓時與其發
    生性交行為，且整個過程應該只有幾分鐘而已（見原審卷第
    72頁），再佐以Ａ女陳述被告僅脫下自己之內、外褲，且僅
    將Ａ女之內、外褲脫去一邊，足見被告對Ａ女性交之時間甚
    為短促，自難憑證人曾國華證稱被告曾經下樓，即認被告不
    可能在短暫之時間內對Ａ女為性交之行為。又證人曾國華證
    稱其並未聽到被告與Ａ女爭吵或其他異常聲音，Ａ女下樓後
    表現與平常無異，且於97年7 月間，其到被告家烤肉時，Ａ
    女也有去等情，此均為Ａ女所是認，惟被告與Ａ女性交既未
    違反Ａ女之意願（詳見前述），則Ａ女下樓後，未在曾國華
    面前表現異常，且仍繼續在寵物店內打工，並於97年7 月間
    照常參加被告家中之烤肉活動，即不違反常情，亦難憑此而
    為有利被告之認定。
三、論罪科刑之理由
  (一)按刑法第221 條妨害性自主罪，係88年4 月23日修正公布施
    行，其立法理由係原條文中的「致使不能抗拒」，要件過於
    嚴格，容易造成受侵害者，因為需要「搏命抵抗」而造成生
    命或身體方面更大的傷害，故修正為「違反其意願之方法」
    。因此條文中所規定之「強暴、脅迫、恐嚇、催眠術」僅屬
    例示性質，而以「其他違反其意願之方法」概括之。所謂「
    違反意願之方法」而為性交，不以與「強暴、脅迫、恐嚇」
    之強制手段相當為必要。易言之，凡足以造成被害人性決定
    自主意願受妨害之任何手段均與之相當。因此，性交行為，
    祇須行為人施用上開手段而於違反被害人性意願之情況下為
    之，即與本罪所定之要件相當，至行為人所用之方法是否以
    使被害人處於不能抗拒、難以抗拒或無從抗拒之狀態，俱與
    本罪之成立無關。惟如所使用之方法，並未妨害他方性意願
    之自主決定，即不能論以該罪責，例如：佯稱自己尚未結婚
    、誇大所營事業或財富、謊稱將給與某種利益或日後必定與
    之結婚等等，誘使他方同意與之為性交，在道德上固甚值非
    難，然皆不該當於刑法第221 條妨害性自主之犯罪構成要件
    。被告以撫摸胸部及性行為高潮有助胸部發育等語，誘騙Ａ
    女與其發生性交行為，Ａ女雖誤信被告所言而與被告發生性
    交，惟其就該性交意願之決定，仍屬自主為之，是被告對Ａ
    女為性交行為，並未違反Ａ女之意願。核被告所為，係犯刑
    法第227 條第3 項對於14歲以上未滿16歲之女子為性交罪。
    檢察官認被告係犯刑法第221 條第1 項之強制性交罪，尚有
    未洽，起訴法條應予變更。又依兒童及少年福利法第70條第
    1 項規定：「成年人故意對兒童及少年犯罪者，加重其刑至
    2 分之1 ，但各該罪就被害人係兒童及少年已定有特別處罰
    規定者，不在此限」，本件被告犯刑法第227 條第3 項之罪
    已因被害人年齡而有特別處罰規定，自不再依兒童及少年福
    利法第70條第1 項之規定加重其刑，併此敘明。
  (二)原審就上述各情未詳予勾稽，即為被告無罪之判決，尚有未
    洽，檢察官就此提起上訴，其上訴為有理由，應由本院撤銷
    改判。爰審酌被告為逞一己之私慾，見告訴人Ａ女年幼可欺
    ，即利用Ａ女在其經營之寵物店打工之機會，誘騙Ａ女與其
    發生性交之行為，造成Ａ女內心之傷害，影響Ａ女人格心理
    之健全發展，所生危害非輕，且犯罪後一再藉詞否認，冀圖
    脫免刑責，且未向Ａ女認錯及予以適當補償，犯罪後態度不
    佳等一切情狀，量處如主文第2 項所示之刑。
四、適用之法律
  (一)刑事訴訟法第369 條第1 項前段、第364 條、第299 條第1
    項前段、 第300條。
  (二)刑法第227條第3項。
本案經檢察官謝岳錦到庭執行職務。
中    華    民    國    99    年    6     月    23    日
            刑事第十一庭  審判長法  官  郭  同  奇 
                                法  官  許  冰  芬
                                法  官  陳  慧  珊
以上正本證明與原本無異。
如不服本判決應於收受送達後十日內向本院提出上訴書狀，其未
敘述上訴理由者，並得於提起上訴後十日內向本院補提理由書狀
（均須按他造當事人之人數附繕本）「切勿逕送上級法院」。

                                書記官  高  麗  淇

中    華    民    國    99    年    6     月    23    日
附錄論罪科刑法條：
刑法第227條第3項：
對於十四歲以上未滿十六歲之男女為性交者，處 7 年以下有期
徒刑。

司法院資訊處製作；財團法人民間司法改革基金會備份。
